【裁判字號】    98,建,94
【裁判日期】    990208
【裁判案由】    履行契約
【裁判全文】
臺灣板橋地方法院民事判決               98年度建字第94號
原      告  甲○○
被      告  丁○○
            丙○○
訴訟代理人  乙○○
上列當事人間請求返還出資等事件，經本院於民國99年1 月25
日言詞辯論終結，判決如下：
    主  文
被告丙○○或被告丁○○應給付原告新台幣肆拾壹萬柒仟元，及
自民國八十四年十二月一日起至民國八十六年一月二十日止按週
年利率百分之五計算之利息，暨自民國八十六年一月二十一日起
至清償日止按週年利率百分之八計算之利息。被告丙○○、丁○
○間如有任一人已為給付，另一人於該給付範圍內同免其給付義
務。
訴訟費用由被告連帶負擔。
    事實及理由
一、原告主張：被告丙○○以被告丁○○之名義，於民國83年7
    月19日與原告簽訂中華山莊之房屋合建契約書（下稱系爭合
    建契約），就丙○○信託登記於丁○○名下之坐落新竹縣新
    埔鎮汶水坑第844-5 地號等352 筆土地，約定被告應負責自
    簽約日起2 年6 個月內，取得合建標的之雜項執照，若屆期
    未能取得，原告有權解除系爭合建契約，被告應退還原告所
    付之合建保證金並附加利息（利率依中央銀行一年期定存利
    率為準）。原告則應依系爭合建契約所訂出資表交付各期金
    額。兩造簽約後，原告已依約所訂時程繳納訂金及15期款共
    新臺幣（下同）447,000 元，惟被告於86年1 月20日來函稱
    ：「一如希望解約者，我們將退回您所繳之全部款項，並加
    附年息百分之六之利息。二如願意續約者，其所繳之款項加
    上附加之利息自八十六年元月二十日由本人依年息百分之八
    利率補貼損失，並自其第二階段應付款項中立即扣除（即取
    得雜項執照時）。」該函文並註明「本章為印鑑章，證明本
    函之效力」。惟兩造簽訂系爭合建契約迄今已逾14年，被告
    尚未有任何之履約事項。96年10月1 日被告丙○○以債務人
    名義，寄發同意書予原告，表示預定自97年1 月起每月退款
    15,000元予原告，惟丙○○僅於97年5 月5 日與97年8 月6
    日分別返還15,000元，尚餘417,000 元迄未返還原告。而查
    系爭合建契約書係以丁○○之名義訂立，原告前所繳交之44
    7,000 元，亦均匯款至丁○○設在台灣中小企業銀行000000
    00000 號之帳戶內，且中華山莊86年1 月20日發給各合建戶
    之書面特別載明「本章為印鑑，證明本函之效力」，系爭合
    建契約上丁○○之印章又與丁○○83年4 月26日印鑑證明申
    請書上之印鑑章相符，中華山莊之廣告DM上亦載明土地提供
    為丁○○，故丁○○依民法第169 條負表見代理規定，應負
    授權人之責任。又被告丁○○逾越系爭合建契約第5 條所定
    取得雜項執照之期限，至92年才拿到雜項執照後，卻稱無資
    金可以興建，迄今仍未動工，且被告陳稱現已無法繼續興建
    合建房屋，顯係因可歸責於被告之事由而給付不能，原告自
    得解除契約，原告並已於本件98年12月4 日言詞辯論期日當
    庭向被告為解除系爭合建契約之意思表示；至被告丙○○則
    應依民法第110 條無權代理之規定，對原告負損害賠償之責
    。為此，依系爭合建契約書、無權代理、表見代理之法律關
    係、民法第259 條規定，請求被告丁○○或被告丙○○應給
    付原告417,000 元暨利息，前開二被告於另一被告已為清償
    之範圍內免其給付義務等語。併為聲明：被告丁○○或被告
    丙○○應給付原告417,000 元及自84年12月1 日起至86年1
    月20日止按年息百分之5 計算之利息，暨自86年1 月21日起
    至清償日止按年息百分之8 計算之利息；上開二被告於另一
    被告已為清償範圍內同免其給付義務。
二、被告丁○○則以：其不否認原告與丙○○有簽立系爭合建契
    約，但其係於83年8 月1 日才與丙○○簽立信託契約並交付
    印章給丙○○，不可能在83年7 月19日授權丙○○以其名義
    簽立系爭合建契約。其只是丙○○的人頭而已，合建事宜其
    都不清楚，丙○○於83年7 月19日以其名義簽立系爭合建契
    約，其並不知道，亦未授權丙○○簽立。其於83年8 月1 日
    才提供其印鑑章給丙○○，所以系爭合建契約上面之印鑑章
    ，並不是其給丙○○的印鑑章，本件應由丙○○負責等語資
    為抗辯。併為答辯聲明：原告之訴駁回。
三、被告丙○○則以：對於原告請求其給付417,000 元部分，其
    沒有意見，但是其不願意給付利息，因為之前有退戶登記，
    有些客戶都有退到，原告是後段才來處理的，而不同的階段
    有不同的處理方式，目前其有困難，沒有辦法清償等語資為
    抗辯。併為答辯聲明：原告之訴駁回。
四、兩造不爭執事項：
  (一)被告丙○○以被告丁○○之名義，於83年7 月19日與原告簽
    訂系爭合建契約書，並蓋用「丁○○」之印章，有系爭合建
    契約書影本一份附卷可稽（見本院卷第47至51頁）。
  (二)被告丙○○於83年8 月1 日與被告丁○○簽訂信託契約，將
    其所有坐落於新竹縣新埔鎮汶水坑第802-3 地號等422 筆土
    地，信託登記予丁○○名下，有信託契約影本、丙○○署名
    之切結書書影本各一份附卷可稽（見本院卷第22至24頁）。
  (三)原告依系爭合建契約，已分期繳交出資共計447,000 元，最
    後一次繳款日期在84年11月間，均係匯入被告丁○○設在台
    灣中小企業銀行00000000000 號之帳戶內，有系爭合建契約
    所附之「合建資金支付表」影本、丙○○署名之同意書影本
    、中華山莊對帳單影本各一紙、台灣中小企業銀行全行收付
    副聯影本10紙附卷可稽（見本院卷第50、54、59頁、第159
    至161頁）。
  (四)被告丙○○於97年5 月5 日、97年8 月6 日已分別匯款15,0
    00元，合計3 萬元返還予原告，有遠東國際商業銀行匯款申
    請書影本2 紙附卷可稽（見本院卷第60至61頁）。
  (五)系爭合建契約書第5 條約定：丁○○負責自簽約日起2 年6
    月個內，就合建標的取得雜項執照，若屆期未能取得，原告
    有權解除契約，丁○○應退還原告所付之合建保證金予原告
    並附加利息（利率依中央銀行1 年期定存利率為準）。
五、本件之爭點與本院判斷：
  (一)被告丁○○並無授權被告丙○○以其名義簽立合建契約之權
    限：
    查丁○○所提前開信託契約書僅於第2 條、第3 條分別約定
    受託人丁○○就信託之土地所生之補償費、徵收費、孳息及
    利益，同意授權委託人丙○○領取，併授權丙○○代刻印章
    乙枚，作為信託土地之印鑑證明章，連同印鑑證明3 份及所
    有權狀交由委託人丙○○保管，並未言及其他授權事項。因
    此，本件並無證據證明丁○○有授權丙○○或其他不特定人
    以其名義簽訂合建契約，自無從認定中華山莊之銷售及後續
    解約、退款事宜亦係丙○○被授權之範圍。
  (二)被告丁○○應對原告負表見代理之授權人責任：
  1.按「代理人於代理權限內，以本人名義所為之意思表示，直
    接對本人發生效力；又由自己之行為表示以代理權授與他人
    ，或知他人表示為其代理人而不為反對之表示者，對於第三
    人應負授權人之責任。但第三人明知其無代理權或可得而知
    者，不在此限。民法第103 條第1 項、第169 條分別定有明
    文。是以本人授與他人代理權所為之法律行為，對其直接發
    生效力，固無庸論，即使未授權他人為其代理人，苟於該法
    律行為發生前、後，有表見之事實存在，且第三人係善意而
    無過失者，本人仍應負表見代理之授權人責任。」（最高法
    院93年度台上字第1636號判決意旨參照）。又「被上訴人將
    土地、建物所有權狀、印鑑證明、印鑑章及本票交付訴外人
    代書林○華，託其向外商銀行信用貸款之用，為被上訴人所
    自認之事實，此項有關產權之重要文件，為辦理抵押借款所
    必需，被上訴人將上開文件交付林○華如非授權林○華抵押
    借款，依客觀情形判斷，亦足使第三人誤信被上訴人對林○
    華授以代理權，而有表見代理之情形，依民法第一百六十九
    條前段規定，上訴人應負授權人之責任，原審罔顧此項上訴
    人自認之事實，謂不生表見代理之問題，亦有可議。」（最
    高法院80年度台上字第2323號判決意旨參照）。
  2.本件被告丁○○於本院98年11月16日言詞辯論期日時自承：
    原告所提86年1 月25日以丁○○名義發給原告等合建戶之函
    文（原證五號；見本院卷第58頁），其上丁○○之印文為真
    正，且與系爭合建契約上丁○○之印文相同等語（見本院卷
    第39頁）。雖其辯稱：其係於83年8 月1 日始與丙○○簽訂
    信託契約，同意丙○○將坐落於新竹縣新埔鎮汶水坑第802-
    3 等422 筆信託登記予其名下，及將其上開印鑑章交付予丙
    ○○，83年8 月1 日以前，其尚未刻有該顆印鑑章，不知原
    告與丙○○於83年7 月19日簽訂之系爭合建契約上，為何會
    有該印鑑章之印文，其83年7 月19日以前之印鑑章，係本院
    卷第178 頁之印文之印鑑章等語。惟經本院依被告丁○○之
    聲請，向新竹縣湖口鄉戶政事務所調取被告丁○○83年至86
    年間之印鑑證明書結果，經該所以98年12月11日竹縣湖戶字
    第0980002977號函檢送丁○○83年4 月26日之印鑑證明申請
    書影本一紙（見本院卷第168 頁至第169 頁），經核該印鑑
    證明申請書影本上丁○○之印文，與系爭合建契約書上丁○
    ○之印文相同，而與本院卷第178 頁丁○○當庭所蓋之印文
    則明顯不同，被告丁○○復自承上開印鑑證明申請書係其所
    申請，其上之文字係其所書寫（見本院卷第175 頁反面）。
    足證丁○○於83年4 月26日時，即已有系爭合建契約書上其
    印文所示之印鑑章存在，是其辯稱：其於83年8 月1 日以前
    之印鑑章係如本院卷第178 頁之印文所示之印鑑章，當時尚
    無系爭合建契約書上印文所示之印鑑章云云，與事實不符，
    洵無足採。又被告丙○○信託登記於被告丁○○名下之系爭
    合建土地之所有權狀正本，均係由丙○○持有之事實，已據
    證人羅明通律師於本院96年度簡上字第206 號返還合夥出資
    款事件時證述甚詳，業經本院調閱上開民事卷查明，羅明通
    律師並證稱：「（問：本件合建契約書有見證人羅明通，關
    於本件合建契約書擬定的過程，請證人說明本件的經過。）
    是邱彰小姐要求我為本件契約檢查相關文件並為見證，邱彰
    是與丙○○認識，丙○○當時是長安國際公司的負責人，我
    在參加見證前有檢查丁○○與丙○○的關係，有檢查所有契
    約內容相關的所有權狀正本均是屬於丁○○名下所有，丁○
    ○與丙○○間有信託持有關係，有看到丁○○的帳戶資料及
    相關的印章，當時我們認為因為未具自耕農身分而信託他人
    持有是正常現象，所以丙○○及真正所有農地所有身分來出
    面訂立此契約應該是合理的。見證完後，丙○○的農地開發
    並不順利，後來相關衍伸的法律問題我們沒有參與，丙○○
    另請律師處理。我們事務所僅就簽約的他造當事人發存證信
    函，並代為處理丙○○之律師間的和解事宜。（問：簽約時
    是何人來？）簽約時是丙○○來，丙○○持有丁○○名義下
    所有相關文件及印章，邱彰小姐邀請我們到丙○○的公司開
    會，當時丁○○並沒有在場。（問：買屋的人是否在場？）
    買屋的人是我們在檢查相關文件後，與實際簽約出售時候，
    我及我事務所的律師在場簽名與見證，當時是丙○○與其員
    工在場，丁○○本人也沒有出現。因為當時農地持有的限制
    ，這樣的買賣方式是很普遍，至於丁○○與丙○○之間的爭
    執我們並不清楚。」等語（見本院96年度簡上字第206 號民
    事卷第50頁至第51頁），參以系爭合建之土地於77、78年間
    ，即已經丙○○信託登記於丁○○名下，有本院職權查詢丁
    ○○之「稅務電子閘門財產所得調件明細表」在卷可稽（見
    本院卷第66頁至第150 頁），是依上開資料及羅明通律師之
    證詞，足認丙○○與丁○○間之信託關係，於其等83年8 月
    1 日簽立信託契約之前，即已存在。又被告丁○○於本院98
    年11月16日言詞辯論期日並陳稱：原告出資款所匯入其名下
    之帳戶係伊自己所開立，是丙○○要伊去開立，開立後伊即
    交給丙○○使用，丙○○並未告知伊要做何使用，... 伊只
    是丙○○丙○○的人頭等語（見本院卷第39頁）。其於本院
    97年度簡上字第11號返還合夥出資事件之97年2 月27日準備
    程序期日，亦陳稱：台灣中小企業銀行帳號為00000000000
    ，戶名為丁○○之帳戶是伊自己到銀行辦理，... 伊（將上
    開帳戶）交給丙○○，伊是國民黨黨營公司及丙○○土地的
    人頭等語（見本院97年度簡上字第11號卷第49 頁 ），並自
    認自83年開始至91年6 、7 月每月收受丙○○給付之3 萬元
    作為生活津貼等語，亦經本院職權調閱上開民事卷。且原告
    依系爭合建契約所分期繳交共計447, 000元之出資，均係匯
    入被告丁○○上開帳戶內，亦有原告所提台灣中小企業銀行
    全行收付副聯影本10紙附卷可稽（見本院卷第159 至161 頁
    ），且為被告所不爭執。故被告丁○○雖未授予丙○○代為
    與第三人就於系爭信託土地上欲興建之房屋（即中華山莊）
    簽訂合建契約，惟中華山莊房屋坐落之土地既信託於丁○○
    名下，丁○○既將其名下之土地所有權狀正本均交付予丙○
    ○，使丙○○得於銷售中華山莊合建房屋時得以提出土地所
    有權狀正本予見證律師，且丁○○又將其印鑑章交付予丙○
    ○，使丙○○得於中華山莊建案之合建契約上蓋用丁○○之
    印章，復親自至台灣中小企業銀行辦理00000000000 號帳戶
    開戶手續，並將上開帳戶交給丙○○，以供簽訂中華山莊合
    建契約之第三人將價款匯入之用，再者，原告確實將依中華
    山莊合建契約應繳納之款項447,000 元，均匯入上開丁○○
    之帳戶，觀諸上開事實，丁○○已將銷售中華山莊所必須之
    所有文件均交付予丙○○，丁○○確有使人誤信其有授權丙
    ○○代為出售中華山莊建案房屋之外觀，且丙○○於本院96
    年度簡上字第11號民事事件之一審，即本院96年板簡字第
    8311號96年4 月11日審理時陳稱：丁○○在本件確實是人頭
    ，匯款是匯到他的私人帳戶，但實際上印章都是在我手上，
    他有同意我使用，簽約的事及印章都交給銷售公司小姐蓋的
    ，有關買賣契約上的章雖然不是他蓋的，不過他有授權我可
    以以他的名義與買受人簽約等語（見本院96年板簡字第8311
    號民事卷第49頁）。是衡諸常情，原告亦無從得知丁○○未
    授權丙○○代理權，則原告依據表見代理之法律關係，請求
    丁○○負授權人之責任，核屬有據。
  (三)被告丙○○應對原告負無權代理之損害賠償責任：
    按「無代理權人，以他人之代理人名義所為之法律行為，對
    於善意之相對人，負損害賠償之責。」民法第110 條定有明
    文。查丁○○並未授予丙○○以其名義與第三人締結合建契
    約之權限，已如前述，惟丙○○於本院96年板簡字第8311號
    96年4 月11日審理時仍陳稱：丁○○在本件確實是人頭，匯
    款是匯到他的私人帳戶，但實際上印章都是在我手上，他有
    同意我使用，簽約的事及印章都交給銷售公司小姐蓋的，有
    關買賣契約上的章雖然不是他蓋的，不過他有授權我可以以
    他的名義與買受人簽約等語，自堪認原告不知丙○○無代理
    丁○○簽立系爭合建契約權限之情事，係屬善意之相對人。
    則丙○○就其無權代理丁○○與原告訂立合建契約，致原告
    受有損害部分，自應依民法第110 條規定對原告負損害賠償
    責任。
  (四)原告得請求被告丙○○、丁○○賠償之金額：
  1.按被告丙○○依民法第110 條無權代理之規定應對原告負損
    害賠償責任，被告丁○○依民法第169 條表見代理之規定應
    負負授權人之責任，兩者之間法律並無應負連帶責任之明文
    ，核屬不真正連帶債務。次按於無權代理責任與表見代理責
    任競合之場合，無權代理人係屬應負最終責任者，因此，表
    見代理人如因無法履行契約而應對於第三人負損害賠償責任
    時，無權代理人對於第三人所應負之損害賠償責任恆不應低
    於表見代理人，否則，如謂無權代理人對於第三人所負之損
    害賠償責任得低於表見代理人，無異認於無權代理人有資力
    足以賠償第三人損害之場合，第三人仍須就向無權代理人請
    求不足之部分向表見代理人請求賠償，再由表見代理人依求
    償之法律關係向第三人請求賠償，顯然有違訴訟經濟之要求
    ，法理至明。
  2.次按給付之障礙雖可得除去而未除去前，給付仍屬不能，例
    如買受人依買賣契約請求出賣人將第三人所有之物移轉或交
    付與買受人，自屬給付不能，該買受人自亦無從請求為不能
    之給付，且依社會通常觀念，如屬給付不能，即不問該給付
    不能之為主觀或客觀原因而異其效果，故民法第226 條所定
    給付之情形，應不限於客觀上給付不能，因之債權人依民法
    第256 條規定，以債務人之給付有同法第226 條之情形而解
    除契約時，亦不以客觀上給付不能為限，最高法院85年度台
    上字第1389號判決著有明文。經查：原告主張被告就系爭中
    華山莊之建案已給付不能一節，被告並不爭執。且丙○○於
    本院96年板簡字第8311號民事事件96年9 月26日審理時自認
    ：要再聲請建照可能難度比較高，應該是可以再聲請，但是
    我們目前沒有財力再繼續建造，所以中華山莊建案，我們可
    能無法繼續，目前已經沒有財力完建造等語（見本院96年板
    簡字第8311號民事卷第101 頁），而丁○○復自認其係丙○
    ○之人頭，對於系爭合建事宜完全不清楚等語（見本卷第15
    4 頁反面），且於本院97年簡上字第11號民事事件97年5 月
    7 日審理時陳稱：信託登記於其名下之土地有被查封，並於
    去年被拍賣了等語（見本院97年簡上字第11號民事卷第63頁
    ），則丁○○名下之土地既被查封，且被告均無資力履行中
    華山莊建案之義務，自堪認本件有可歸責於被告而給付不能
    之情事，則原告自得依民法第256 條之規定不經催告逕行解
    除系爭合建契約。次查原告於本件98年12月4 日言詞辯論期
    日，已當庭以被告給付不能為由，向被告丁○○為解除系爭
    合建契約之意思表示，即生解除之效力。
  3.末按契約解除時，當事人雙方回復原狀之義務，除法律另有
    規定或契約另有訂定外，受領之給付為金錢者，應附加自受
    領時起之利息償還之，民法第259 條第2 款定有明文。經查
    系爭合建契約書第5 條雖約定：丁○○負責自簽約日起2 年
    6 月個內，就合建標的取得雜項執照，若屆期未能取得，原
    告有權解除契約，丁○○應退還原告所付之合建保證金予原
    告並附加利息（利率依中央銀行1 年期定存利率為準）。惟
    中央銀行並未開辦定期存款業務，並無所謂之1 年期定存利
    率，則此項利率之約定並無任何效力可言，參酌民法203 條
    規定，原告僅得請求自其將417,000 元匯入丁○○帳戶之日
    起至86年1 月19日止按週年利率5%計算之利息。而查原告最
    後一次繳款係在84年11月間，有系爭合建契約所附合建資金
    支付表影本附卷可稽（見本院卷第50頁），是原告此部分請
    求自84年12月1 日起至86年1 月20日止按年息百分之5 計算
    之利息，自無不合。次查觀諸原告提出之丙○○以丁○○名
    義寄發之86年1 月20日通知書記載：「……預估取得雜項執
    照的時間將較原定期間延遲至8 個月左右，……由於雙方約
    定之期限已至，我們決定依照下列方式處理：一如希望解約
    者，我們將退回您所繳之全部款項……二如願意續約者其所
    繳之款項加上附加之利息，自86年元月20日由本人依年息百
    分之八之利率貼補損失，並自其第二階段應付款項中立即扣
    除（即取得雜項執照時）」等語（原證五號；見本院卷第58
    頁），堪認丁○○自86年1 月20日起須就原告所繳之款項依
    週年利率8%負授權人責任，則原告自得請求丁○○就其已繳
    納之447,000 元扣除丙○○已清償之3 萬元後，餘額417,00
    0 元，自86年1 月20日起至償日止按週年利率8%計算之利息
    。
  4.綜上所述，原告於解除系爭合建契約後，得請求被告丙○○
    或被告丁○○給付41 7,000元，及自84年12月1 日起至86年
    1 月20日止按年息百分之5 計算之利息，暨自86年1 月21日
    起至清償日止按年息百分之8 計算之利息。被告二人應負不
    真正連帶責任。
六、從而，原告本於系爭合建契約、無權代理、表見代理之法律
    關係，與民法第259 條之規定，請求被告丁○○或丙○○給
    付417,000 元，及自84年12月1 日起至86年1 月20日止按年
    息百分之5 計算之利息，暨自86年1 月21日起至清償日止按
    年息百分之8 計算之利息，被告2人如有任一人已為給付，
    另一人於該給付範圍內同免其給付義務，，為有理由，應予
    准許。
七、因本件事證已臻明確，兩造其餘主張、陳述及所提之證據暨
    攻擊防禦方法，經本院審酌後，認均與本件判斷結果無影響
    ，毋庸再予一一審酌，附此敘明。
結論：原告之訴為有理由，依民事訴訟法第78條、第85條第2項
，判決如主文。
中    華    民    國    99    年    2     月    8     日
                  民事第一庭    法  官  黃信樺
以上正本係照原本作成
如對本判決上訴，須於判決送達後20日內向本院提出上訴狀
中    華    民    國    99    年    2     月    8     日
                                書記官  李佳靜

司法院資訊處製作；財團法人民間司法改革基金會備份。
